# Regresión lineal {#reg-lin}
En este capítulo se presenta el modelo de regresión lineal clásico.

## Modelo estadístico
El modelo estadístico en regresión lineal clásico permite modelar la media de una variable $Y$ en función de $k$ covariables. El modelo se puede expresar como sigue.

\begin{align} \label{mod2}
y_i &\sim N(\mu_i, \sigma^2), \\ 
\mu_i &= \beta_0 + \beta_1 x_{1i} + \beta_2 x_{2i} + \cdots + \beta_k x_{ki}, \\
\sigma^2 &= \text{constante}
\end{align}

donde $i=1, 2, \ldots, n$ es el índice que identifica las $n$ observaciones del conjunto de entrenamiento. El vector de parámetros del modelo es $\boldsymbol{\theta}=(\beta_0, \beta_1, \cdots, \beta_k, \sigma)^\top$. 

## Verosimilitud del modelo
La función de verosimilitud $L$ para el modelo es la siguiente:

$$
L(\boldsymbol{\theta}) = \prod_i^n f(y_i \vert \beta_0, \beta_1, \cdots, \beta_k, \sigma),
$$

donde $f$ corresponde a la función de densidad de la normal.

Para estimar el vector de parámetros $\boldsymbol{\theta}$ del modelo se usa el método de Máxima Verosimilitud sobre la función $L$ o sobre la función de log-verosimilitud siguiente:

$$
l(\boldsymbol{\theta}) = \sum_i^n \log(f(y_i \vert \beta_0, \beta_1, \cdots, \beta_k, \sigma)),
$$

### Ejemplo {-}
Como ilustración vamos a usar los datos del ejemplo 3.1 del libro de [Montgomery, Peck and Vining (2003)](https://www.amazon.com/Introduccion-analisis-regresion-lineal-Spanish/dp/9702403278). En el ejemplo 3.1 los autores ajustaron un modelo de regresión lineal múltiple para explicar el __Tiempo__ necesario para que un trabajador haga el mantenimiento y surta una máquina dispensadora de refrescos en función de las variables __Número de Cajas__ y __Distancia__. 

Los datos del ejemplo están disponibles en el paquete **MPV**\index{MPV} (por los apellidos de los autores). A continuación el código para cargar los datos y una muestra de las 6 primeras observaciones de la base de datos, en total se disponen de 20 observaciones.

```{r, message=FALSE}
require(MPV)
colnames(softdrink) <- c('tiempo', 'cantidad', 'distancia')
head(softdrink)
```

Un gráfico en 3d es obligratorio para explorar la relación entre las variables, este diagrama de puede obtener usando el paquete **scatterplot3d**\index{scatterplot3d}. A continuación el código para construirlo.

```{r, 3d_refrescos_01}
library(scatterplot3d)
attach(softdrink)
scatterplot3d(x=cantidad, y=distancia, z=tiempo, pch=16, cex.lab=1,
              highlight.3d=TRUE, type="h", xlab='Cantidad de cajas',
              ylab='Distancia (pies)', zlab='Tiempo (min)')
```

De la figura anterior se ve claramente que a medida que aumenta el número de cajas y la distancia los tiempos tienden a ser mayores.

A continuación se define la función de __menos__ log-verosimilitud para el modelo anterior. A pesar de que nos interesa maximizar la función de log-verosimilitud hemos creado su negativo, esto porque la mayoría de las funciones de optimización minimizan y no maximizan; maximizar $f(x)$ es equivalente a minimizar $-f(x)$.

```{r}
minusll <- function(theta, y, x1, x2) {
  media <- theta[1] + theta[2] * x1 + theta[3] * x2  # Se define la media
  desvi <- theta[4]                             # Se define la desviación.
  - sum(dnorm(x=y, mean=media, sd=desvi, log=TRUE))
}
```

Ahora vamos a usar la función `optim` para encontrar los valores que maximizan la función de log-verosimilitud, el código para hacer eso se muestra a continuación. En el parámetro `par` se coloca un vector de posibles valores de $\boldsymbol{\Theta}$ para iniciar la búsqueda, en `fn` se coloca la función de interés, en `lower` y `upper` se colocan vectores que indican los límites de búsqueda de cada parámetro, los $\beta_k$ pueden variar entre $-\infty$ y $\infty$ mientras que el parámetro $\sigma$ toma valores en el intervalo $(0, \infty)$. Como la función `minusll` tiene argumentos adicionales `y`, `x1` y `x2`, estos pasan a la función `optim` al final como se muestra en el código.

```{r}
mod1 <- optim(par=c(0, 0, 0, 1), fn=minusll,
              method='L-BFGS-B',
              lower=c(-Inf, -Inf, -Inf, 0),
              upper=c(Inf, Inf, Inf, Inf), 
              y=softdrink$tiempo, 
              x1=softdrink$cantidad, 
              x2=softdrink$distancia)
```

En el objeto `res1` está el resultado de la optimización, para explorar los resultados usamos

```{r}
mod1
```

De esta forma el vector de parámetros estimados del modelo es $\hat{\boldsymbol{\theta}}=(2.34, 1.62, 0.01, 3.06)^\top$.

Usualmente en la práctica se usa la función `lm` para estimar el vector de parámetros, a continuación el código necesario para usar la funcion `lm`.

```{r}
mod2 <- lm(tiempo ~ cantidad + distancia, data=softdrink)
summary(mod2)
```

De la salida anterior vemos que el vector de parámetros estimados del modelo es $\hat{\boldsymbol{\theta}}=(2.34, 1.62, 0.01, 3.26)^\top$.

```{block2, type='rmdtip'}
Para profundizar en el modelo de regresion lineal se recomienda consultar libro [Modelos de Regresión con R](https://fhernanb.github.io/libro_regresion/index.html)
```
