# Modelando la heterocedasticidad {#var-fun}

En este capítulo se mostrará como usar el paquete `nlme` de @R-nlme para permitir heterocedasticidad en un modelo lineal mixto.

## Opciones para modelar la varianza
En la siguiente tabla se muestran las diferentes opciones para modelar la varianza $\sigma^2_y$ de la variable respuesta $Y$.

| Clase         | Modelo                                                     |
|---------------|------------------------------------------------------------|
| varFixed      | $\sigma^2_y = \sigma^2 x_{ij}$                             |
| varIdent      | $\sigma^2_y = \sigma^2 \delta^2_{Sij}$                     |
| varPower      | $\sigma^2_y = \sigma^2 |x_{ij}|^{2\delta}$                 |
| varExp        | $\sigma^2_y = \sigma^2 e^{2 \delta x_{ij}}$                |
| varConstPower | $\sigma^2_y = \sigma^2 (\delta_1 + |x_{ij}|^{\delta_2})^2$ |
| varComb       | Combinación de las anteriores expresiones                  |


## varFixed

En esta sección vamos a simular datos de un modelo lineal mixto en el cual $\sigma^2_y$ dependa de una variable cuantitativa para luego estimar los parámetros del modelo.

## Ejemplo: $\sigma^2_y$ dependiendo de una variable cuantitativa  {-}
En este ejemplo vamos a simular observaciones $n_i=10$ observaciones para $G=20$ grupos (en total 200 observaciones) que tengan la estructura mostrada abajo. En este ejemplo la varianza $\sigma^2_y$ no es constante, depende de la varianza general $\sigma^2=9$ y de la variable $X$, es decir $\sigma^2_{yij} = 9 \times x_{ij}$.

\begin{align*} 
y_{ij} | b_0 &\sim  N(\mu_{ij}, \sigma^2_{ij}) \\ 
\mu_{ij} &= 4 - 6 x_{ij} + b_{0i} \\
\sigma^2_{yij} &= 9 \times x_{ij} \\
b_{0} &\sim N(0, \sigma^2_{b0}=64) \\
x_{ij} &\sim U(0, 200)
\end{align*}

El vector de parámetros de este modelo es $\boldsymbol{\Theta}=(\beta_0=4, \beta_1=-6, \sigma=3, \sigma_{b0}=8)^\top$.

<div style="-moz-box-shadow: 1px 1px 3px 2px #000000;
  -webkit-box-shadow: 1px 1px 3px 2px #000000;
  box-shadow:         1px 1px 3px 2px #000000;">

```{block2, type='rmdexercise'}
Solución.
```

</div>

El código para simular las 200 observaciones se muestra a continuación. Observe que se fijó la semilla para que el lector pueda replicar el ejemplo y obtener los mismos resultados.

```{r, eval=TRUE, echo=TRUE}
ni <- 10
G <- 20
nobs <- ni * G
grupo <- factor(rep(x=1:G, each=ni))
obs <- rep(x=1:ni, times=G)
set.seed(123)
x <- runif(n=nobs, min=0, max=200)
set.seed(123)
b0 <- rnorm(n=G, mean=0, sd=sqrt(64)) # Intercepto aleatorio
b0 <- rep(x=b0, each=ni)              # El mismo intercepto aleatorio pero repetido
media <- 4 - 6 * x + b0
sigma2_y <- 9 * x
set.seed(123)
y <- rnorm(n=nobs, mean=media, sd=sqrt(sigma2_y))
datos <- data.frame(obs, grupo, x, y)
```

Primero vamos a ajustar un modelo `fit0` que asume varianza $\sigma^2_y$ constante para compararlo con el modelo `fit1` que si modela la varianza en función de la covariable $X$.

```{r, message=FALSE}
library(nlme)
fit0 <- lme(y ~ x, random = ~ 1 | grupo, data=datos)
```

Vamos a explorar el gráfico de residuales versus la covariable $X$ para ver si hay un indicio de heterocedasticidad (varianza no costante).

```{r}
plot(fit0, resid(., type = "p") ~ x, abline = 0, pch=20)
```

De la figura anterior vemos claramente una forma de "corneta", cerrada a izquierda y abierta a la derecha, esto es un indicio de que se debe modelar la varianza $\sigma^2_y$.

El siguiente modelo permite que la varianza $\sigma^2_y$ sea función de $X$ usando una estructura `varFixed`.

```{r}
fit1 <- lme(y ~ x, random = ~ 1 | grupo, weights=varFixed(~ x), data=datos)
```

A continuación repetimos la misma figura de residuales anterior. De esta figura logramos ver que se eliminó el patrón de "corneta" observado antes.

```{r}
plot(fit1, resid(., type = "p") ~ x, abline = 0, pch=20)
```

La función `summary` se puede usar sobre el objeto `fit1` para obtener una tabla de resumen, a continuación se ilustra el uso y la salida de `summary`.

```{r, eval=TRUE}
summary(fit1)
```

Según el resultado anterior $\hat{\boldsymbol{\Theta}}=(\hat{\beta}_0=4.2623, \hat{\beta}_1=-5.9942, \hat{\sigma}=2.8419, \hat{\sigma}_{b0}=7.1821)^\top$ mientras que el vector real de parámetros es $\boldsymbol{\Theta}=(\beta_0=4, \beta_1=-6, \sigma=3, \sigma_{b0}=8)^\top$.

En el código de abajo usamos la función `anova.lme` para comparar los dos modelos anteriores. Del resultado vemos que ambos modelos tienen 4 parámetros y que el modelo `fit1` tiene el menor valor de BIC y mayor valor de verosimilitud, esto indica que el modelo `fit1` es más apropiado para modelar los datos.

```{r}
anova(fit0, fit1)
```


<div style="-moz-box-shadow: 1px 1px 3px 2px #00ffff;
  -webkit-box-shadow: 1px 1px 3px 2px #00ffff;
  box-shadow:         1px 1px 3px 2px #00ffff;">

```{block2, type='rmdtip'}
La varianza $\sigma^2_y$ se puede modelar también para modelos lineales, se le recomienda al lector consultar los siguiente enlaces para ver ejemplos: https://data.library.virginia.edu/modeling-non-constant-variance/ y  https://pegasus.uprm.edu/~pedro.torres/book/chapter3.html#modelo-con-varianza-heterogenea
```

</div>

## varIdent

En esta sección vamos a simular datos de un modelo lineal mixto en el cual $\sigma^2_y$ dependa de una variable cualitativa para luego estimar los parámetros del modelo.

## Ejemplo: $\sigma^2_y$ dependiendo de una variable cualitativa  {-}
En este ejemplo vamos a simular observaciones $n_i=10$ observaciones para $G=20$ grupos (en total 200 obs) que tengan la estructura mostrada abajo. En este ejemplo la varianza $\sigma^2_y$ no es constante, depende de la varianza general $\sigma^2=9$ y de la variable sexo, para los hombres la varianza será $\sigma^2_y = \sigma^2 \times \delta_H^2$ y para las mujeres la varianza será $\sigma^2_y = \sigma^2 \times \delta_M^2$. Los valores de $\delta$ a usar en la simulación son $\delta_H=1$ y $\delta_M=6$, esto para hacer que las observaciones de la mujeres tengan mayor variabilidad.

El modelo de interés se puede resumir de la siguiente manera.

\begin{align*} 
y_{ij} | b_0 &\sim  N(\mu_{ij}, \sigma^2_y) \\ 
\mu_{ij} &= 4 - 6 x_{ij} + b_{0i} \\
\text{Hombre} \quad \sigma^2_y &= 9 \times 1^2 \\
\text{Mujer}  \quad \sigma^2_y &= 9 \times 6^2 \\
b_{0} &\sim N(0, \sigma^2_{b0}=64) \\
x_{ij} &\sim U(0, 200)
\end{align*}

El vector de parámetros de este modelo es $\boldsymbol{\Theta}=(\beta_0=4, \beta_1=-6, \sigma=3, \delta_H=1, \delta_H=6, \sigma_{b0}=8)^\top$.

<div style="-moz-box-shadow: 1px 1px 3px 2px #000000;
  -webkit-box-shadow: 1px 1px 3px 2px #000000;
  box-shadow:         1px 1px 3px 2px #000000;">

```{block2, type='rmdexercise'}
Solución.
```

</div>

El código para simular las 200 observaciones se muestra a continuación. Observe que se fijó la semilla para que el lector pueda replicar el ejemplo y obtener los mismos resultados.

```{r, eval=TRUE, echo=TRUE}
ni <- 10
G <- 20
nobs <- ni * G
grupo <- factor(rep(x=1:G, each=ni))
set.seed(123)
sexo <- sample(x=c("Hombre", "Mujer"), size=nobs, replace=TRUE)
obs <- rep(x=1:ni, times=G)
set.seed(123)
x <- runif(n=nobs, min=0, max=200)
set.seed(123)
b0 <- rnorm(n=G, mean=0, sd=sqrt(64)) # Intercepto aleatorio
b0 <- rep(x=b0, each=ni)              # El mismo intercepto aleatorio pero repetido
media <- 4 - 6 * x + b0
delta_h <- 1
delta_m <- 6
sigma2_y <- ifelse(sexo == "Hombre", 9 * delta_h^2, 9 * delta_m^2)
set.seed(123)
y <- rnorm(n=nobs, mean=media, sd=sqrt(sigma2_y))
datos <- data.frame(obs, grupo, sexo, x, y)
```

Primero vamos a ajustar un modelo `fit0` que asume varianza $\sigma^2_y$ constante para compararlo con el modelo `fit1` que si modela la varianza en función de la covariable sexo.

```{r, message=FALSE}
library(nlme)
fit0 <- lme(y ~ x, random = ~ 1 | grupo, data=datos)
```

Vamos a explorar el gráfico de residuales versus la covariable sexo para ver si hay un indicio de heterocedasticidad (varianza no costante).

```{r}
plot(fit0, resid(., type = "p") ~ x | sexo, abline = 0, pch=20)
```

De la figura anterior vemos claramente que los residuales no se comportan igual para hombres y mujeres, esto es un indicio de que se debe modelar la varianza $\sigma^2_y$ teniendo en cuenta el sexo.

El siguiente modelo permite que la varianza $\sigma^2_y$ sea función del sexo usando una estructura `varIdent`.

```{r}
fit1 <- lme(y ~ x, random = ~ 1 | grupo, weights = varIdent(form = ~ 1| sexo), 
            data=datos)
```

A continuación repetimos la misma figura de residuales anterior. De esta figura logramos ver que se eliminó el patrón observado antes.

```{r}
plot(fit1, resid(., type = "p") ~ x | sexo, abline = 0, pch=20)
```

La función `summary` se puede usar sobre el objeto `fit1` para obtener una tabla de resumen, a continuación se ilustra el uso y la salida de `summary`.

```{r, eval=TRUE}
summary(fit1)
```

Según el resultado anterior $\hat{\boldsymbol{\Theta}}=(\hat{\beta}_0=3.92, \hat{\beta}_1=-5.99, \hat{\sigma}=2.63, \hat{\delta}_H=1, \hat{\delta}_M=6.73, \hat{\sigma}_{b0}=7.84)^\top$ mientras que el vector real de parámetros es $\boldsymbol{\Theta}=(\beta_0=4, \beta_1=-6, \sigma=3, \delta_H=1, \delta_H=6, \sigma_{b0}=8)^\top$.

