# Paquete **MASS** {#pac-MASS}

El paquete **MASS** de @R-MASS se utiliza para estimar modelos glmm por medio de Penalized Quasi-Likelihood (PQL). Al visitar este [enlace](https://cran.r-project.org/web/packages/MASS/) se encontrará la página de apoyo del paquete, allí se puede consultar el manual de referencia y las viñetas.

## Función `glmmPQL`

La función `glmmPQL` es la principal función del paquete **glmmMAAS**. Esta función sirve para ajustar un glmm y su estructura es la siguiente:

```{r, eval=FALSE}
glmmPQL(fixed, random, family, data, correlation, weights,
        control, niter = 10, verbose = TRUE, ...)
```

Los principales argumentos de la función son:

-   `formula`: es una fórmula similar a la usada en el modelo lineal clásico. Un ejemplo de fórmula sería `y ~ 1 + x1 + x2 + (1 + x2 | grupo)` con la cual se indican los efectos fijos y los efectos aleatorios del modelo. Más abajo hay una tabla con más detalles sobre la fórmula.
-   `random`: es una fórmula solo con lado derecho. Si queremos indicar intercepto aleatorio se escribe `~ 1 | group` y si se desea intercepto y pendiente aleatoria se escribe `~ 1 + x2 | group`.
-   `data`: marco de datos donde están las variables.
-   `family`: argumento para indicar la distribución de la variable respuesta.

## Ejemplo: modelo Bernoulli (binomial) con intercepto aleatorio {.unnumbered}

En este ejemplo vamos a simular observaciones $n_i=50$ observaciones para $G=10$ grupos (en total 500 obs) que tengan la estructura mostrada abajo. El objetivo del ejemplo es ilustrar el uso de la función `glmmPQL` para estimar los parámetros del modelo.

```{=tex}
\begin{align*} 
y_{ij} | b_0 &\sim  \text{Bernoulli}(\mu_{ij}) \\ 
\text{logit}(\mu_{ij}) &= 4 - 8 x_{ij} + b_{0i} \\
b_{0} &\sim N(0, \sigma^2_{b0}=4) \\
x_{ij} &\sim U(0, 1)
\end{align*}
```
El vector de parámetros de este modelo es $\boldsymbol{\Theta}=(\beta_0=4, \beta_1=-8, \sigma_{b0}=2)^\top$.

::: {style="-moz-box-shadow: 1px 1px 3px 2px #000000;
  -webkit-box-shadow: 1px 1px 3px 2px #000000;
  box-shadow:         1px 1px 3px 2px #000000;"}
```{block2, type='rmdexercise'}
Solución.
```
:::

El código para simular las 500 observaciones se muestra a continuación. Observe que se fijó la semilla en dos ocasiones para que el lector pueda replicar el ejemplo y obtener los mismos resultados.

```{r, eval=TRUE, echo=TRUE}
logit_inv <- function(x) exp(x) / (exp(x) + 1) # Función enlace inversa

ni <- 50
G <- 10
nobs <- ni * G
grupo <- factor(rep(x=1:G, each=ni))
obs <- rep(x=1:ni, times=G)
set.seed(12345)
x <- runif(n=nobs, min=0, max=1)
set.seed(12345)
b0 <- rnorm(n=G, mean=0, sd=sqrt(4)) # Intercepto aleatorio
b0 <- rep(x=b0, each=ni)             # El mismo intercepto aleatorio pero repetido
prob <- logit_inv(4 - 8 * x + b0)
set.seed(12345)
y <- rbinom(n=nobs, size=1, prob=prob)
datos <- data.frame(obs, grupo, b0, x, prob, y)
```

Para estimar los parámetros del modelo se usa la función `glmmPQL` de la siguiente forma.

```{r, message = FALSE, eval = TRUE, echo = TRUE}
library(nlme)
library(MASS)
fit1 <- glmmPQL(y ~ x, random = ~ 1 | grupo, niter=20,
                family = binomial(link = "logit"), data = datos)
```

La función `summary` se puede usar sobre el objeto `fit1` para obtener una tabla de resumen, a continuación se ilustra el uso y la salida de `summary`.

```{r, eval=TRUE}
summary(fit1)
```

Según el resultado anterior $\hat{\boldsymbol{\Theta}}=(\hat{\beta}_0=4.86, \hat{\beta}_1=-7.81, \hat{\sigma}_{b0}=3.09)^\top$ mientras que el vector real de parámetros es $\boldsymbol{\Theta}=(\beta_0=4, \beta_1=-8, \sigma_{b0}=2)^\top$.

## what it means for AIC NA in glmmPQL (MASS) summary output?

Esta pregunta fue hecha en StackOverFlow y puede ser consultada en este [enlace](https://stackoverflow.com/questions/58713374/what-it-means-for-aic-na-in-glmmpql-mass-summary-output).

## Two questions on the results from glmmPQL(MASS)

Esta pregunta fue hecha en la comunidad de usuarios de R y puede ser consultada en este [enlace](https://stat.ethz.ch/pipermail/r-help/2008-December/181845.html).

## How do I interpret the variance of random effect in a generalized linear mixed model?

Esta pregunta fue hecha en CrossValidated y puede ser consultada en este [enlace](https://stats.stackexchange.com/questions/130313/how-do-i-interpret-the-variance-of-random-effect-in-a-generalized-linear-mixed-m).
