# Paquete **INLA** 

El paquete **INLA** (integrated nested Laplace approximation) se utiliza para hacer inferencia bayesiana aproximada de diversos modelos. Al visitar este [enlace](https://www.r-inla.org/home) se encontrará un gran contenido que le podría servir para conocer más sobre INLA.

En el enlace de abajo se puede acceder a un libro muy interesante sobre modelos mixtos con INLA.

https://becarioprecario.bitbucket.io/inla-gitbook/index.html

## Ejemplo: modelo Poisson con intercepto aleatorio {-}
En este ejemplo vamos a simular $n_i=50$ observaciones para $G=10$ grupos (en total 500 obs) que tengan la estructura mostrada abajo. El objetivo del ejemplo es ilustrar el uso de la función `inla` para estimar los parámetros del modelo.

\begin{align*} 
y_{ij} | b_0 &\sim  Poisson(\mu_{ij}) \\ 
\log(\mu_{ij}) &= 4 - 6 x_{ij} + b_{0i} \\
b_{0} &\sim N(0, \sigma^2_{b0}=4) \\
x_{ij} &\sim U(0, 1)
\end{align*}

El vector de parámetros de este modelo es $\boldsymbol{\Theta}=(\beta_0=4, \beta_1=-6, \sigma^2_{b0}=4)^\top$.

<div style="-moz-box-shadow: 1px 1px 3px 2px #000000;
  -webkit-box-shadow: 1px 1px 3px 2px #000000;
  box-shadow:         1px 1px 3px 2px #000000;">

```{block2, type='rmdexercise'}
Solución.
```

</div>

El código para simular las observaciones se muestra a continuación. Se fijó la semilla con `set.seed(1234)` para que el lector pueda replicar el ejemplo.

```{r}
gen_data_1 <- function() {
  ni <- 50
  G <- 10
  nobs <- ni * G
  grupo <- factor(rep(x=1:G, each=ni))
  obs <- rep(x=1:ni, times=G)
  x <- runif(n=nobs, min=0, max=1)
  b0 <- rnorm(n=G, mean=0, sd=sqrt(4)) # Intercepto aleatorio
  b0 <- rep(x=b0, each=ni)             # El mismo intercepto aleatorio pero repetido
  media <- exp(4 - 6 * x + b0)
  y <- rpois(n=nobs, lambda=media)
  datos <- data.frame(obs, grupo, b0, x, y)
  datos
}

set.seed(1234)
datos <- gen_data_1()
head(datos)
```

Para estimar los parámetros del modelo con INLA se usa el siguiente código.

```{r eval = FALSE, echo = TRUE}
library(INLA)
fit1 <- inla(y ~ x + f(grupo, model = "iid"),
             data = datos, family = "poisson")
```

Aplicando la función `summary` sobre el objeto `fit1` se obtiene:

```{r eval=FALSE}
summary(fit1)
```

```
Time used:
    Pre = 0.321, Running = 1.7, Post = 0.0978, Total = 2.12 
Fixed effects:
              mean    sd 0.025quant 0.5quant 0.975quant mode kld
(Intercept)  4.402 0.555      3.292    4.403      5.509   NA   0
x           -6.007 0.048     -6.102   -6.007     -5.913   NA   0

Random effects:
  Name	  Model
    grupo IID model

Model hyperparameters:
                    mean    sd 0.025quant 0.5quant 0.975quant mode
Precision for grupo 0.40 0.175      0.138    0.374      0.787   NA

Marginal log-Likelihood:  -1110.13 
 is computed 
Posterior summaries for the linear predictor and the fitted values are computed
(Posterior marginals needs also 'control.compute=list(return.marginals.predictor=TRUE)')
```

De la salida anterior se tiene que $\hat{\boldsymbol{\Theta}}=(\hat{\beta_0}=4.402, \hat{\beta_1}=-6.007, \hat{\sigma}^2_{b0}=(1/0.40)^2=2.5^2)^\top$ mientras que $\boldsymbol{\Theta}=(\beta_0=4, \beta_1=-6, \sigma^2_{b0}=4)^\top$.

## Ejemplo: modelo Poisson con intercepto y pendiente aleatoria {-}
En este ejemplo vamos a simular $n_i=50$ observaciones para $G=10$ grupos (en total 500 obs) que tengan la estructura mostrada abajo. El objetivo del ejemplo es ilustrar el uso de la función `inla` para estimar los parámetros del modelo.

\begin{align*} 
y_{ij} | b_0, b_1 &\sim Poisson(\mu_{ij}) \\ 
\log(\mu_{ij}) &= 2 - 3 x_{ij} + b_{0i} + b_{1i} x_{ij} \\
\left (
\begin{matrix}
b_{0} \\ b_{1}
\end{matrix} 
\right ) &\sim 
N\left ( \left [ \begin{matrix}
0 \\ 0
\end{matrix} \right ],
\left [ \begin{matrix}
\sigma^2_{b0}=0.7 & \sigma_{b01}=0.5 \\ 
\sigma_{b01} & \sigma^2_{b1}=0.6
\end{matrix} \right ]
\right ) \\
x_{ij} &\sim U(0, 1)
\end{align*}

El vector de parámetros de este modelo es $\boldsymbol{\Theta}=(\beta_0=2, \beta_1=-3, \sigma_{b0}^2=0.7, \sigma_{b1}^2=0.6, \sigma_{b01}=0.5)^\top$.

<div style="-moz-box-shadow: 1px 1px 3px 2px #000000;
  -webkit-box-shadow: 1px 1px 3px 2px #000000;
  box-shadow:         1px 1px 3px 2px #000000;">

```{block2, type='rmdexercise'}
Solución.
```

</div>

El código para simular las observaciones se muestra a continuación.

```{r}
gen_data_2 <- function() {
  ni <- 50
  G <- 30
  nobs <- ni * G
  grupo <- factor(rep(x=1:G, each=ni))
  obs <- rep(x=1:ni, times=G)
  x <- runif(n=nobs, min=0, max=1)

  Sigma <- matrix(c(0.7, 0.5, # Matriz de var-cov
                    0.5, 0.6), ncol=2, nrow=2)

  b <- MASS::mvrnorm(n=G, mu=rep(0, 2), Sigma=Sigma)   # Simulando b0 y b1
  b <- apply(b, MARGIN=2, function(c) rep(c, each=ni)) # Replicando
  b0 <- as.vector(b[, 1]) # Separando los b0
  b1 <- as.vector(b[, 2]) # Separando los b1

  media <- exp(2 - 3 * x + b0 + b1 * x)
  y <- rpois(n=nobs, lambda=media)
  datos <- data.frame(obs, grupo=as.factor(grupo), b0, b1, x, y)
  datos
}

set.seed(1234)
datos <- gen_data_2()
head(datos)
```

Debemos preparar la base de datos para que se pueda ajustar un modelo con intercepto y pendiente aleatoria. Para mayores detalles de la preparación se puede consultar @wang2018bayesian página 110. 

```{r}
n_groups      <- length(levels(datos$grupo))
datos$numid   <- as.numeric(datos$grupo)
datos$slopeid <- datos$numid + n_groups
```

Para estimar los parámetros del modelo con INLA se usa el siguiente código.

```{r eval = FALSE, echo = TRUE}
library(INLA)

formula <- y ~ x + f(numid, model="iid2d", n = 2*n_groups) + 
  f(slopeid, x, copy="numid")

fit2 <- inla(formula,
             data = datos, family = "poisson",
             control.predictor = list(compute = TRUE))
```

Aplicando la función `summary` sobre el objeto `fit2` se obtiene:

```{r eval=FALSE}
summary(fit2)
```

```
Time used:
    Pre = 0.251, Running = 0.404, Post = 0.243, Total = 0.898 
Fixed effects:
              mean    sd 0.025quant 0.5quant 0.975quant   mode kld
(Intercept)  1.930 0.133      1.665    1.931      2.190  1.931   0
x           -3.069 0.186     -3.453   -3.063     -2.717 -3.063   0

Random effects:
  Name	  Model
    numid IID2D model
   slopeid Copy

Model hyperparameters:
                                   mean    sd 0.025quant 0.5quant
Precision for numid (component 1) 2.170 0.601      1.200    2.099
Precision for numid (component 2) 1.427 0.500      0.679    1.349
Rho1:2 for numid                  0.688 0.122      0.402    0.705
                                  0.975quant  mode
Precision for numid (component 1)      3.549 1.970
Precision for numid (component 2)      2.623 1.207
Rho1:2 for numid                       0.873 0.742

Marginal log-Likelihood:  -2437.24 
 is computed 
Posterior summaries for the linear predictor and the fitted values are computed
(Posterior marginals needs also 'control.compute=list(return.marginals.predictor=TRUE)')

```

De la salida anterior se tiene que $\hat{\boldsymbol{\Theta}}=(\hat{\beta_0}=1.930, \hat{\beta_1}=-3.069, \hat{\sigma}^2_{b0}=1/2.170=0.4608, \hat{\sigma}^2_{b1}=1/1.427=0.7001, \hat{\sigma}_{b01}=0.688 * (1/2.170) * (1/1.427)=0.2222)^\top$ mientras que  $\boldsymbol{\Theta}=(\beta_0=2, \beta_1=-3, \sigma_{b0}^2=0.7, \sigma_{b1}^2=0.6, \sigma_{b01}=0.5)^\top$.





