# Paquete **gamlss** 

El paquete **gamlss** de @R-gamlss se utiliza para estimar modelos en los que la variable respuesta puede tener casi cualquier distribución. Al visitar este [enlace](https://cran.r-project.org/web/packages/gamlss/) se encontrará la página de apoyo del paquete, allí se puede consultar el manual de referencia.

El objetivo de este capítulo es mostrar la forma de ajustar un modelo mixto con gamlss y cómo obtener las estimaciones de los efectos fijos y las componentes de varianza.

<div style="-moz-box-shadow: 1px 1px 3px 2px #ffff00;
  -webkit-box-shadow: 1px 1px 3px 2px #ffff00;
  box-shadow:         1px 1px 3px 2px #ffff00;">

```{block2, type='rmdnote'}
La función clave para extraer las componentes de varianza en un modelo mixto ajustado con gamlss es la función `getSmo( )`.
```

</div>

## Modelo lineal mixto con intercepto aleatorio

En esta sección se muestra cómo extraer los efectos fijos y la varianza del intercepto aleatorio con **gamlss**

### Ejemplo {-}
Simular $n_i=20$ observaciones para $G=10$ grupos del siguiente modelo. Luego estimar los parámetros del modelo con gamlss.

\begin{align*}
y_{ij} | b_0 &\sim  N(\mu_{ij}, \sigma^2_y) \\
\mu_{ij} &= 5 - 8 x_{ij} + b_{0i} \\
\sigma^2_y &= 15^2 \\
b_{0} &\sim N(0, \sigma^2_{b0}=10^2) \\
x_{ij} &\sim U(0, 10)
\end{align*}

<div style="-moz-box-shadow: 1px 1px 3px 2px #000000;
  -webkit-box-shadow: 1px 1px 3px 2px #000000;
  box-shadow:         1px 1px 3px 2px #000000;">

```{block2, type='rmdexercise'}
Solución.
```

</div>

El código para simular los datos se muestra a continuación.

```{r}
gen_dat_b0 <- function(G, ni, beta0, beta1, sigma, sigmab0) {
  group <- rep(1:G, each=ni)
  b0 <- rep(rnorm(n=G, mean=0, sd=sigmab0), each=ni)
  x <- runif(n=G*ni, min=0, max=10)
  mu <- beta0 + beta1 * x + b0
  y <- rnorm(n=G*ni, mean=mu, sd=sigma)
  data.frame(group=group, x=x, y=y)
}

G <- 10
ni <- 20

beta0   <- 5
beta1   <- -8
sigma   <- 15
sigmab0 <- 10

theta_true <- c(beta0, beta1, sigma, sigmab0)

set.seed(5734)
datos <- gen_dat_b0(G, ni, beta0, beta1, sigma, sigmab0)
```

Para dibujar los datos se utiliza el siguiente código.

```{r gamlss01, fig.height=4, fig.width=6}
library(ggplot2)
ggplot(datos, aes(x, y, color=as.factor(group)) ) + 
  geom_point() + 
  labs(colour="Grupo/Cluster")
```

En el siguiente código se ajustan dos modelos, uno con la función `lmer` y otro con la función `gamlss`, el modelo `mod1` se utilizará como modelo de referencia para saber qué tan bien `gamlss` estima los parámetros del modelo.

```{r message=FALSE}
# con lme
require(lme4)
mod1 <- lmer(y ~ x + (1|group), data=datos)

# con gamlss
require(gamlss)
mod2 <- gamlss(y ~ x + re(random=~1|group), data=datos)
```

A continuación el código para obtener las estimaciones de $\boldsymbol{\Theta}$ con `lmer` y `gamlss`.

```{r}
vc <- VarCorr(mod1)
vc <- as.data.frame(vc)

theta_lmer <- c(fixef(mod1), vc$sdcor[2:1])

theta_gamlss <- c(coef(mod2)[1:2],
                  exp(coef(mod2, what='sigma')),
                  as.numeric(VarCorr(getSmo(mod2))[1, 2]))

cbind(theta_true, theta_lmer, theta_gamlss)
```

De la salida anterior vemos que las estimaciones con `lmer` y `gamlss` son similares y cercanas a $\boldsymbol{\Theta}$.

Para finalizar el ejercicio, vamos a mostrar las curvas estimadas para cada grupo usando los resultados del modelo `mod1`.

```{r}
datos$pred_y <- predict(mod1) # Para obtener y_hat

ggplot(data = datos, aes(x = x, y = pred_y, color = as.factor(group))) +
  geom_line() +
  geom_point(aes(x = x, y = y, color = as.factor(group))) +
  geom_abline(intercept = fixef(mod1)[1], 
              slope = fixef(mod1)[2], 
              color = "black", 
              linetype = "dashed", 
              linewidth = 0.5) +
  theme_bw() +
  facet_wrap(~ group) + 
  theme(legend.position = "none") + labs(y = "Y")
```

En la figura anterior tenemos un pánel para cada grupo, dentro de ese pánel están los puntos y dos líneas. La línea negra a trazos representa el modelo general con ecuación $Y=`r round(fixef(mod1)[1], 2)` + `r round(fixef(mod1)[2], 2)` x$. La línea de color representa el modelo particular para cada grupo, su ecuación se obtiene de la ecuación general agregando el intercepto aleatorio predicho $\tilde{b}_0$.


## Modelo lineal mixto con pendiente aleatoria

En esta sección se muestra cómo extraer los efectos fijos y la varianza de la pendiente aleatoria con **gamlss**

### Ejemplo {-}
Simular $n_i=20$ observaciones para $G=10$ grupos del siguiente modelo. Luego estimar los parámetros del modelo con gamlss.

\begin{align*}
y_{ij} | b_0 &\sim  N(\mu_{ij}, \sigma^2_y) \\
\mu_{ij} &= 5 - 3 x_{ij} + b_{0i} \\
\sigma^2_y &= 8^2 \\
b_{0} &\sim N(0, \sigma^2_{b0}=20^2) \\
x_{ij} &\sim U(0, 10)
\end{align*}

<div style="-moz-box-shadow: 1px 1px 3px 2px #000000;
  -webkit-box-shadow: 1px 1px 3px 2px #000000;
  box-shadow:         1px 1px 3px 2px #000000;">

```{block2, type='rmdexercise'}
Solución.
```

</div>

El código para simular los datos se muestra a continuación.

```{r}
gen.dat <- function(G, ni, beta0, beta1, sigma, sigmab1) {
  group <- rep(1:G, each=ni)
  b1 <- rep(rnorm(n=G, mean=0, sd=sigmab1), each=ni)
  x <- runif(n=G*ni, min=0, max=10)
  mu <- beta0 + beta1 * x + b1 * x
  y <- rnorm(n=G*ni, mean=mu, sd=sigma)
  data.frame(group=group, x=x, y=y)
}

G <- 10
ni <- 20

beta0 <- 5
beta1 <- -3
sigma <- 8
sigmab1 <- 20

theta_true <- c(beta0, beta1, sigma, sigmab1)

set.seed(1234)
datos <- gen.dat(G, ni, beta0, beta1, sigma, sigmab1)
```

Para dibujar los datos se utiliza el siguiente código.

```{r gamlss02, fig.height=4, fig.width=6}
library(ggplot2)
ggplot(datos, aes(x, y, color=as.factor(group)) ) + 
  geom_point() + 
  labs(colour="Grupo/Cluster")
```

De la figura anterior se observa claramente la pendiente aleatoria.

En el siguiente código se ajustan dos modelos, uno con la función `lmer` y otro con la función `gamlss`, el modelo `mod1` se utilizará como modelo de referencia para saber qué tan bien `gamlss` estima los parámetros del modelo.

```{r message=FALSE}
# con lme
require(lme4)
mod1 <- lmer(y ~ x + (-1 + x|group), data=datos)

# con gamlss
require(gamlss)
mod2 <- gamlss(y ~ x + re(random=~-1+x|group), data=datos)
```

A continuación el código para obtener las estimaciones de $\boldsymbol{\Theta}$ con `lmer` y `gamlss`.

```{r}
vc <- VarCorr(mod1)
vc <- as.data.frame(vc)

theta_lmer <- c(fixef(mod1), vc$sdcor[2:1])

theta_gamlss <- c(coef(mod2)[1:2],
                  exp(coef(mod2, what='sigma')),
                  as.numeric(VarCorr(getSmo(mod2))[1, 2]))

cbind(theta_true, theta_lmer, theta_gamlss)
```

De la salida anterior vemos que las estimaciones con `lmer` y `gamlss` son similares y cercanas a $\boldsymbol{\Theta}$.

Para finalizar el ejercicio, vamos a mostrar las curvas estimadas para cada grupo usando los resultados del modelo `mod1`.

```{r}
datos$pred_y <- predict(mod1) # Para obtener y_hat

ggplot(data = datos, aes(x = x, y = pred_y, color = as.factor(group))) +
  geom_line() +
  geom_point(aes(x = x, y = y, color = as.factor(group))) +
  geom_abline(intercept = fixef(mod1)[1], 
              slope = fixef(mod1)[2], 
              color = "black", 
              linetype = "dashed", 
              linewidth = 0.5) +
  theme_bw() +
  facet_wrap(~ group) + 
  theme(legend.position = "none") + labs(y = "Y")
```

En la figura anterior tenemos un pánel para cada grupo, dentro de ese pánel están los puntos y dos líneas. La línea negra a trazos representa el modelo general con ecuación $Y=`r round(fixef(mod1)[1], 2)` + `r round(fixef(mod1)[2], 2)` x$. La línea de color representa el modelo particular para cada grupo, su ecuación se obtiene de la ecuación general agregando la pendiente aleatoria predicha $\tilde{b}_1$.

## Modelo lineal mixto con intercepto y pendiente aleatoria

En esta sección se muestra cómo extraer los efectos fijos y la varianza del intercepto y de la pendiente aleatoria con **gamlss**

### Ejemplo {-}
Simular $n_i=30$ observaciones para $G=20$ grupos del siguiente modelo. Luego estimar los parámetros del modelo con gamlss.

\begin{align*}
y_{ij} | b_0, b_1 &\sim N(\mu_{ij}, \sigma) \\
\mu_{ij} &= 5 - 3 x_{ij} + b_{0i} + b_{1i} x_{ij} \\
\sigma &= 8 \\
\left (
\begin{matrix}
b_{0} \\ b_{1}
\end{matrix}
\right ) &\sim
N\left ( \left [ \begin{matrix}
0 \\ 0
\end{matrix} \right ],
\left [ \begin{matrix}
\sigma^2_{b0}=40 & \sigma_{b01}=-3 \\
\sigma_{b01}=-3 & \sigma^2_{b1}=50
\end{matrix} \right ]
\right ) \\
x_{ij} &\sim U(0, 10)
\end{align*}

<div style="-moz-box-shadow: 1px 1px 3px 2px #000000;
  -webkit-box-shadow: 1px 1px 3px 2px #000000;
  box-shadow:         1px 1px 3px 2px #000000;">

```{block2, type='rmdexercise'}
Solución.
```

</div>

El código para simular los datos se muestra a continuación.

```{r}
gen.dat <- function(G, ni, beta0, beta1, sigma, 
                    sigma2b0, sigma2b1, covb0b1) {
  group <- rep(1:G, each=ni)
  library(MASS) # Libreria para simular obs de Normal bivariada
  Sigma <- matrix(c(sigma2b0, covb0b1, # Matriz de var-cov
                    covb0b1, sigma2b1), ncol=2, nrow=2)
  b <- mvrnorm(n=G, mu=rep(0, 2), Sigma=Sigma) # Simulando b0 y b1
  b <- apply(b, MARGIN=2, function(c) rep(c, each=ni)) # Replicando
  b0 <- as.vector(b[, 1]) # Separando los b0
  b1 <- as.vector(b[, 2]) # Separando los b1
  x <- runif(n=G*ni, min=0, max=10)
  mu <- beta0 + beta1 * x + b0 + b1 * x
  y <- rnorm(n=G*ni, mean=mu, sd=sigma)
  data.frame(group=group, x=x, y=y)
}

G  <- 20
ni <- 30

beta0 <- 5
beta1 <- -3
sigma <- 8

sigma2b0 <- 40
sigma2b1 <- 50
covb0b1 <- -3

theta_true <- c(beta0, beta1, sigma, 
                sigma2b0, sigma2b1, covb0b1)

set.seed(123)
datos <- gen.dat(G, ni, beta0, beta1, sigma, 
                 sigma2b0, sigma2b1, covb0b1)
```

Para dibujar los datos se utiliza el siguiente código.

```{r gamlss03, fig.height=4, fig.width=6}
library(ggplot2)
ggplot(datos, aes(x, y, color=as.factor(group)) ) + 
  geom_point() + 
  labs(colour="Grupo/Cluster")
```

De la figura anterior se observa claramente la pendiente aleatoria.

En el siguiente código se ajustan dos modelos, uno con la función `lmer` y otro con la función `gamlss`, el modelo `mod1` se utilizará como modelo de referencia para saber qué tan bien `gamlss` estima los parámetros del modelo.

```{r message=FALSE}
# con lme
require(lme4)
mod1 <- NULL
mod1 <- lmer(y ~ x + (1 + x|group), data=datos)

# con gamlss
require(gamlss)
mod2 <- NULL
mod2 <- gamlss(y ~ x + re(random=~1+x|group), data=datos)
```

A continuación el código para obtener las estimaciones de $\boldsymbol{\Theta}$ con `lmer` y `gamlss`.

```{r}
# Para mod1
vc <- VarCorr(mod1)
vc <- as.data.frame(vc)

hat_sig2_b0 <- vc[1, 4]
hat_sig2_b1 <- vc[2, 4]
hat_cov_b0b1 <- vc[3, 4]
hat_sigma <- vc[4, 5]

theta_lmer <- c(fixef(mod1), hat_sigma,
                hat_sig2_b0, hat_sig2_b1, hat_cov_b0b1)

# Para mod2
aux <- getSmo(mod2)
aux <- getVarCov(aux)

hat_sig2_b0 <- aux[1, 1]
hat_sig2_b1 <- aux[2, 2]
hat_cov_b0b1 <- aux[1,2]
hat_sigma <- getSmo(mod2)$sigma

theta_gamlss <- c(coef(mod2)[1:2],
                  exp(coef(mod2, what='sigma')),
                  hat_sig2_b0, 
                  hat_sig2_b1, 
                  hat_cov_b0b1)

cbind(theta_true, theta_lmer, theta_gamlss)
```

De la salida anterior vemos que las estimaciones con `lmer` y `gamlss` son similares y cercanas a $\boldsymbol{\Theta}$.

Para finalizar el ejercicio, vamos a mostrar las curvas estimadas para cada grupo usando los resultados del modelo `mod1`.

```{r}
datos$pred_y <- predict(mod1) # Para obtener y_hat

ggplot(data = datos, aes(x = x, y = pred_y, color = as.factor(group))) +
  geom_line() +
  geom_point(aes(x = x, y = y, color = as.factor(group))) +
  geom_abline(intercept = fixef(mod1)[1], 
              slope = fixef(mod1)[2], 
              color = "black", 
              linetype = "dashed", 
              linewidth = 0.5) +
  theme_bw() +
  facet_wrap(~ group) + 
  theme(legend.position = "none") + labs(y = "Y")
```

En la figura anterior tenemos un pánel para cada grupo, dentro de ese pánel están los puntos y dos líneas. La línea negra a trazos representa el modelo general con ecuación $Y=`r round(fixef(mod1)[1], 2)` + `r round(fixef(mod1)[2], 2)` x$. La línea de color representa el modelo particular para cada grupo, su ecuación se obtiene de la ecuación general agregando el intercepto y la pendiente aleatoria predichos $\tilde{b}_0$ y $\tilde{b}_1$.
