# Diagnósticos con DHARMa {#residuals}

En este capítulo vamos mostrar el uso del paquete *DHARMa* de @R-DHARMa para explorar los residuales escalados (scaled residuals) obtenidos por medio de la función `residuals`. Al visitar este [enlace](https://cran.r-project.org/web/packages/DHARMa) se encontrará la página de apoyo del paquete, allí se puede consultar el manual de referencia.

<div style="-moz-box-shadow: 1px 1px 3px 2px #ffff00;
  -webkit-box-shadow: 1px 1px 3px 2px #ffff00;
  box-shadow:         1px 1px 3px 2px #ffff00;">

```{block2, type='rmdnote'}
DHARMa stands for “Diagnostics for HierArchical Regression Models” - which, strictly speaking, would make DHARM. But in German, Darm means intestines; plus, the meaning of DHARMa in Hinduism makes the current abbreviation so much more suitable for a package that tests whether your model is in harmony with your data. Tomado de la viñeta del paquete.
```

</div>

## Ejemplo: modelo gamma mixto {-}

En este ejemplo vamos a simular observaciones $n_i=50$ observaciones para $G=10$ grupos (en total 500 obs) que tengan la estructura mostrada abajo. El objetivo del ejemplo es ilustrar el uso del paquete *DHARMa* para determinar entre dos modelos, el modelo `fit1` será el modelo correcto mientras que el modelo `fit0` será un modelo sin intercepto aleatorio.

\begin{align*} 
y_{ij} | b_0 &\sim  Gamma(\mu_{ij}, \phi) \\ 
\log(\mu_{ij}) &= 2 - 8 x1_{ij} + 3 x2_{ij} + b_{0i} \\
\phi &= 0.5 \\
b_{0} &\sim N(0, \sigma^2_{b0}=9) \\
x1 &\sim U(0, 1) \\
x2 &\sim U(0, 1)
\end{align*}

<div style="-moz-box-shadow: 1px 1px 3px 2px #000000;
  -webkit-box-shadow: 1px 1px 3px 2px #000000;
  box-shadow:         1px 1px 3px 2px #000000;">

```{block2, type='rmdexercise'}
Solución.
```

</div>

Lo primero es simular los datos. La función `rgamma_glm` sirve para simular observaciones $Y$ con la parametrización gamma de los glm.

```{r}
rgamma_glm <- function(n, mu, phi) {
  x <- rgamma(n=n, shape=1/phi, scale=mu*phi)
  return(x)
}

ni <- 15
G <- 15
nobs <- ni * G
grupo <- factor(rep(x=1:G, each=ni))
obs <- rep(x=1:ni, times=G)
set.seed(123)
x1 <- runif(n=nobs, min=0, max=1)
x2 <- runif(n=nobs, min=0, max=1)
set.seed(123)
b0 <- rnorm(n=G, mean=0, sd=sqrt(9)) # Intercepto aleatorio
b0 <- rep(x=b0, each=ni)             # El mismo intercepto aleatorio pero repetido
media <- exp(2 - 8 * x1 + 3 * x2 + b0)
set.seed(123)
y <- rgamma_glm(n=nobs, mu=media, phi=0.5)
datos <- data.frame(obs, grupo, b0, x1, x2, media, y)
```

A continuación se ajustan los dos modelos de interés.

```{r}
library(glmmTMB)
fit0 <- glmmTMB(y ~ x1 + x2, family=Gamma(link="log"), data = datos)
fit1 <- glmmTMB(y ~ x1 + x2 + (1 | grupo), family=Gamma(link="log"), data = datos)
```

Con el siguiente código se constuyen los gráficos de residuales para el modelo `fit0`.

```{r}
library(DHARMa)

simulationOutput0 <- simulateResiduals(fittedModel = fit0, plot = F)
plot(simulationOutput0)
```

De la figura anterior vemos que el valor-P de la prueba KS de normalidad ($H_0:$ la muestra de residuos tiene distribución normal) es 0, lo que indica que hay evidencias para rechazar la normalidad de los errores. Eso implica que el modelo `fit0` no es el modelo apropiado para los datos. Este resultado es correcto porque sabemos que `fit0` no incluyó el intercepto aleatorio $b_0$.

Con el siguiente código se constuyen los gráficos de residuales para el modelo `fit1`.

```{r}
simulationOutput1 <- simulateResiduals(fittedModel = fit1, plot = F)
plot(simulationOutput1)
```

De la figura anterior vemos que el valor-P de la prueba KS de normalidad ($H_0:$ la muestra de residuos tiene distribución normal) es 0.10871, lo que indica que hay **NO hay** evidencias para rechazar la normalidad de los errores. Eso implica que el modelo `fit1` podría ser un modelo apropiado para los datos. Este resultado es correcto porque sabemos que `fit1` tiene los elementos con los que se simularon los datos.

